臺灣雲林地方法院刑事判決　　　　　　　　　　　　　九十一年度易字第二七七號
　　公　訴　人　臺灣雲林地方法院檢察署檢察官
　　被　　　告　丁○○
　　被　　　告　子○○
　　共同選任辯護人　蘇顯騰
右列被告因竊盜案件，經檢察官提起公訴（九十一年度偵字第一六八一號），本院判
決如左：
    主  文
丁○○、子○○均無罪。
    理  由
一、公訴意旨略以：被告丁○○明知坐落雲林縣林內鄉○○○段二九○－五二號土地
    （下稱系爭土地）係向乙○○及甲○○兄弟二人所承租供耕作使用，竟與被告子
    ○○二人基於意圖為自己不法所有之犯意聯絡，於民國（下同）九十一年一月、
    二月間，假藉改良土質為名，共同竊取上開土地之土石約四千三百立方公尺，其
    中並將九十台車次（每車載運七立方公尺），約六百三十平方公尺之土石載運至
    斗六市○○里○○路一九○號「萬善爺公廟」停車場填土使用，嗣於九十一年四
    月五日九時三十分，始為乙○○兄弟發覺經報警而查獲，因認被告二人所為係犯
    刑法第三百二十條第一項之竊盜罪嫌云云。
二、按犯罪事實應依證據認定之，無證據不得推定其犯罪事實；不能證明被告犯罪者
    ，應諭知無罪之判決，刑事訴訟法第一百五十四條、第三百零一條第一項分別定
    有明文。所謂認定犯罪事實之證據，係指足以認定被告確有犯罪行為之積極證據
    而言，如未發現相當證據，或證據不足以證明，自不能以推測或擬制之方法，以
    為裁判基礎。且告訴人之告訴，係以使被告受刑事訴追為目的，是其陳述是否與
    事實相符，仍應調查其他事實以資審認，始得為不利被告之認定。又認定不利於
    被告之事實，需依積極證據，茍積極證據不足為不利於被告事實之認定時，被告
    之抗辯或反證縱屬虛偽，或被告否認犯罪事實所持之辯解，縱屬不能成立，仍不
    能以此作為積極證據應予採信之理由，而即應為有利於被告之認定，更不必有何
    有利之證據。次按，刑事訴訟上證明之資料，無論其為直接證據或間接證據，均
    須達於通常一般人均不致於有所懷疑，而得確信其為真實之程度，始得據為有罪
    之認定，若其關於被告是否犯罪之證明未能達此程度，而有合理性懷疑之存在，
    致使無從形成有罪之確信，根據「罪證有疑，利於被告」之證據法則，即不得遽
    為不利被告之認定，其以情況證據（即間接證據）斷罪時，尤須基於該證據在直
    接關係上所可證明之他項情況事實，本乎推理作用足以確證被告有罪，方為合法
    ，不得徒憑主觀上之推想，將一般經驗上有利被告之其他合理情況逕予排除，此
    觀諸最高法院七十六年台上字第四九八六號、三十二年台上字第六七號判例意旨
    亦甚明顯。
三、本件公訴意旨認被告涉犯竊盜罪嫌，無非係以告訴人乙○○及甲○○之指訴，並
    有雲林縣政府九一府地用字第九一０七一０二二０一號處分書一份、雲林縣私有
    耕地租約副本、農地違規使用案件處理查報表、土地所有權狀三紙、相片二十二
    幀附卷可稽，且被告以深挖改良土質之說不可採、被告二人對於有無以金錢僱用
    之供述矛盾、被告子○○對土方之來源及無償工作期間如何營生，所辯有違常情
    等情，認被告所辯，顯係卸責之詞，不足採信等資為追訴罪嫌之論據。
四、被告丁○○對於系爭土地為告訴人乙○○及甲○○所有，伊係依耕地三七五減租
    條例向告訴人承租，伊與子○○在右揭時地挖掘系爭土地之事實，被告子○○對
    於伊在上開時地挖掘系爭土地之事實均坦承不諱，核與告訴人之指訴相符，並有
    土地所有權狀、雲林縣私有耕地租約副本、相片等在卷可按，此部分堪信為真實
    。惟訊據被告等堅決否認有何竊盜犯行，而整理其等之答辯意旨，被告丁○○辯
    稱：系爭耕地原係呈斜坡狀，土質為砂石土，並不適宜農業耕作，故伊將之改良
    成梯田狀，共有八個區塊，並種植竹筍、樹木等，因地形地物之關係，並無法用
    大型耕耘機下去耕田（因有砂石，耕耘機之犛刀容易斷裂，且為梯田，不適宜快
    速耕耘），且伊年紀已七十歲，年老力衰，不適宜全部人力耕作，希望能以機器
    耕作代勞，改種植花生、稻米及蕃薯等農作物，故希望將整筆土地之梯田狀整平
    為一平面狀，並改良土質，將有砂石部分除去，改回填砂土，以利種植一般農作
    物。嗣伊朋友之子弟子○○有經營挖土機，乃請求其利用空暇將系爭土地內之砂
    石除去回填沙土，並將土地整平，為補償其運輸等費用，並以新台幣（下同）十
    二萬五千元為代價。而依耕地三七五減租條例第十三條規定，耕地承租人對承租
    耕地，本得自由為特別改良耕地，毋需經出租人之同意，故告訴人之指訴有誤，
    伊並無竊盜之犯行等語。被告子○○辯稱：伊係經營挖土機生意，因業務空暇時
    期，適有父親之朋友丁○○先生找伊幫忙改良農地，約定係將其農地內有砂石部
    分除去，並回填適宜種植農作物之砂土，同時將梯田狀之土地全面整平，並補貼
    伊十二萬五千元。伊適因永昇砂石場經主管機關通知應將影響水流之整地儘速清
    除，乃請司機利用挖土機在系爭土地上將有砂石部分翻土取出砂石部分，並將土
    地整平後，再以該行水區整地清除所取得之沙土，僱用卡車載運二百多台車至系
    爭土地回填，砂石（含土）部分因需載走，嗣因其擔任萬善爺公廟之主任委員，
    該廟之停車場部分地勢低窐，需以砂石填高，乃將系爭土地上之砂石以卡車載往
    該廟停車場土地部分回填，約九十台車。至於告訴人指稱其土地被挖有一公尺深
    ，被挖取土石共五千一百六十立方公尺云云，顯然有誤認及誤算，因系爭土地原
    來之地勢係呈敘坡狀，為整平成一平面，需將高處之砂石及粗土，除去其砂石後
    ，再將粗土往低處回填整平，然後再回填沙土，故經回填後低處之地勢會比原來
    高，而高處之地勢，會比原來低，況載走之砂石僅九十台卡車，而回填之砂土共
    有二百多台車，數量比原來多，至於取走之砂石，回填在該廟停車場，因係做善
    事，並未取得分文。又系爭土地業經丁○○耕作近五十年，伊一直以為係丁○○
    所有之土地，並不知其僅承租，故其進行挖取整地回填時，均依與丁○○之約定
    為之，從未想到有竊盜之問題。至於告訴人到現場時有一小部分土地尚未回填完
    成，係因伊他處挖土業務繁忙，暫時停工未進行回填，告訴人以該處尚未回填整
    平部分之土地深度，擴張認為全部土地面積均被挖取一點二米深之土壤，共被挖
    走五千一百六十立方米，價值二百五十八萬元云云，顯有誤認事實。況伊嗣經丁○○通知之後，已將該部分土地全部回填整平，現狀已無違反區域計畫法之情事
    。至於告訴人認為伊係挖取良土，再回填劣質土掩飾云云，按系爭土地之土質原
    係砂石及粗土相混（土石），此從警察在萬善爺公廟旁所拍攝之砂石土及系爭土
    地現場週邊之地貌，即可證明，並不適合於一般農業耕種，而伊所回填之土壤，
    係溪內行水區之沙土，適宜種植西瓜、花生及蕃薯等農作物，且其地勢由梯田有
    高低差，改為平面狀，其土地改良應已提高生產力，故告訴人之指訴，顯然有誤
    等語。按被告二人於告訴人所有之系爭土地上挖取土石並將土石載往萬善爺公廟
    一節，係一客觀行為，被告等之行為是否該當於刑法第三百二十條第一項之竊盜
    罪之構成要件，其前提要件為（一）被告等於為本件挖取土石行為時，主觀上是
    否有「為自己或他人不法所有之意圖」，及（二）被告等在客觀上是否有未經本
    人之同意而變更其對動產之支配力。
五、經查：
（一）「系爭土地原為斜坡狀，分成四區，沒有平高，最高那區與最低那區高差約一
      米，每區之間差約三十公分，當時種竹子，土質上面薄薄一層土，下面是石頭
      ，大約是在去年年底，或在今年年初才叫挖土機來挖掉竹子，我本身從事挖土
      機的，我只有將竹子的頭挖掉，沒有挖土，我挖竹子的頭時有看到下面都是石
      頭，後來挖土的時候我有看到，是子○○去挖土，子○○是將高地土推到低地
      來，不足的部分再補土。最低那層的地勢原比水溝還要低，約低二十幾公分」
      等語，業據證人即居住於系爭土地北面之丙○○到庭證述在卷，核與證人癸○○到庭證稱：「系爭土地我當時（指民國四十六年至五十年間、五十五年至五
      十八年間）也有耕種過，每次在插秧的時候手一伸進去下面就是石頭，除草的
      時候也都不敢用跪的，因為下面都是石頭，膝蓋會破皮流血，土地有四個長條
      ，中間有一個田埂，八區都是不平高，地勢從台三線（位於系爭土地西側）往
      丙○○他家（位於系爭土地北側）斜下去，田有種過水稻，只要有水就可以收
      成，但是種花生、地瓜，如果沒有水的時候，就枯死了，因為底下都是石頭，
      之後我有聽說他種竹」等語相符，另證人辛○○於本院到現場履勘時亦證稱：
      系爭土地較高，我的（指同段二九０之二一地號，位於系爭土地之東側）較低
      ，他們用水泥把它檔起來等語。而經本院勘驗現場可知，系爭土地現已呈平坦
      地勢，其上覆蓋有泥土，而自系爭土地較西側鄰地低四十五公分，系爭土地又
      較東側鄰地高約五十公分，系爭土地較南側鄰地低八十公分，系爭土地較北側
      之水溝高五公分，系爭土地與南側、西側鄰地交界處佈滿鵝卵石甚至有直徑約
      二十公分等大小不一之石頭等情以觀，系爭土地之地勢顯係西高東低、南高北
      低，原地質為石多土少，勘驗之結果與前開證人之證述相同，證人之證詞應為
      可採。
（二）又證人即卡車司機廖家浩到庭證稱：「在過年前，詳細時間忘記了。子○○叫
      我去系爭土地上。他叫我去那邊把石頭載到萬善爺公廟，我與司機梁明財二台
      車共載八十幾車次的石頭去萬善爺公廟，只有我們二台車載石頭去，我只有負
      責載石頭去萬善爺公廟，我沒有負責載泥土到系爭土地，當時土地是高低不平
      ，說要整平，地上有樹頭，還有石頭，泥土留下來，石頭載走，賴先生的司機
      開挖土機把石頭放在我們的車上，那土地的石頭我們只有載去萬善爺公廟，沒
      有載去別的地方」等語，而證人陳慶章到庭證稱：我在大華橋下有載一些土方
      去那裡回填，是子○○叫我載的，是粉土，子○○告訴我說，他說擋到河道疏
      濬用的，我們共有四台車，載了約一個禮拜，載了二百多台，到那土地上去倒
      ，我沒有在土地上載砂石出去，一台車可載七立方米土方，詳細時間我忘記了
      ，應該是過年前」等語，另外，證人即永昇砂石場負責人張健治到庭證稱：我
      的土地在大華教練場對面那裡，我本來種稻子，河川局發個公文說我有檔到水
      道，叫我清除，我拜託賴先生幫我清，清掉的是土，本來是我種田用的，我只
      是拜託他去載，沒有算工錢，他載多少、多久我不知道。土上面沒有廢棄物，
      也沒有什麼雜物，以前我都用鐵牛去翻土」等語，並有經濟部水利處第五河川
      局九十年十二月十四日九十水利字第０九００二０一七五五號函附卷可按，而
      證人即萬善爺公廟之副主任委員董誌堅到庭證稱：廟本來是很小間，二年多以
      前開始翻修，最近才要完工，廟前本來很深凹，在建廟期間，主委子○○他說
      廟沒錢，他說他那裡有不用錢的土、石頭，就是級配，他就叫人載來，他載多
      少我不知道。載來的石頭就如勘驗相片所示田邊的石頭等語，並有陳情書一份
      在卷可參。而經本院到該廟履勘，該廟前之空地現雖已填平，但地勢仍比路面
      低，有勘驗筆錄及相片在卷可按，綜合前開證人及本院前開勘驗結果，可得知
      被告二人確係僱工將系爭土地上之竹木石頭取出，以卡車將系爭土地上之石頭
      以約八十幾車次載至萬善宮，而後再僱工用卡車將張健治所有位於行水區之乾
      淨田土、數量約二百台車次載運至系爭土地上覆蓋，核與被告之辯解相符，被
      告所辯之事實堪予採信。
（三）按承租人對於承租耕地之特別改良得自由為之，其特別改良事項及用費數額，
      應以書面通知出租人，並於租佃契約終止返還耕地時，由出租人償還之。但以
      未失效能部分之價值為限。前項所稱之耕地特別改良，係指於保持耕地原有性
      質及效能外，以增加勞力資本之結果，致增加耕地生產力或耕作便利者，耕地
      三七五減租條例第十三條定有明文，可見耕地承租人對於承租耕地之特別改良
      ，得自由為之，並無須出租人同意。本件被告丁○○與告訴人間就系爭土地之
      關係，係屬耕地租佃關係，故有前開規定之適用。而依現代農業機械化之趨勢
      以觀，覆蓋土石之農地難以用機械耕作，為眾所週知之事實，且被告丁○○現
      已七十一歲，顯已無力負荷人工種植，又土石之涵水性差，土壤貧瘠，不利農
      作，被告僱請子○○將系爭土地上之土石取走，覆蓋以原即用於種植稻米之泥
      土，應可認為係對系爭土地增加生產力及耕作便利性之特別改良。被告在主觀
      上有改良系爭土地之意思，客觀上之作為亦符合改良耕地之方式，其無為自己
      不法所有之意圖，至為明確。
（四）又按被告之自白須出於自由意志所為，且與事實相符，始得以之為證據，刑事
      訴訟法第一百五十六條第一項定有明文。本件，公訴人固以被告丁○○於警訊
      稱：整處農地都已挖取過了，大約有一公尺深等語，而認改良耕地何需深挖一
      公尺云云。惟以前開載走之土石僅約九十車次之數量，相對於系爭土地之面積
      為四千三百平方公尺之比例，又系爭土地地勢呈斜坡狀等情以觀，系爭土地是
      否曾有全面開挖一公尺深，非無可疑。另外，被告丁○○固因雲林縣政府以深
      挖系爭土地約一公尺，違反區域計畫法為由而遭處以罰鍰之行政處分，惟經本
      院訊問證人即到場會勘之林內鄉公所壬○○、雲林縣政府地政局庚○○、雲林
      縣政府農業局己○○會勘意見上所載「深挖一公尺」之意涵為何，其等均證稱
      ：一公尺是取平均值，土地西邊挖的比較深，有一百八十公分深度，東邊比較
      沒有明顯的痕跡，東邊挖掘之後高低不平，不是全部一百八十公分，高度是以
      西邊鄰地衡量的，因為一般回填是以鄰地高度回填等語，而依雲林縣政府九十
      一年七月十一日九一府地用字第九一０００六三三一七號函所附之相片以觀，
      顯然證人所稱一百八十公分係以隆起之土堆與被告等清除土石後尚未回填之凹
      洞計算，依相片中僅二堆隆起之土堆以推估被告有深挖系爭土地，其客觀性實
      有存疑，且如前所述，系爭土地與鄰地間是呈斜坡狀態，證人以位於斜坡之上
      之鄰地要求處於地勢較低下之系爭土地之高度，實係未考量到現實系爭土地與
      周遭鄰地間之地形地貌，是實難以被告丁○○有瑕疵之自白及客觀性存疑之會
      勘記錄表即認被告等有深挖系爭土地一公尺。
（五）被告二人對於被告丁○○曾給付十二萬五千元予被告子○○等情於偵查中及本
      院審理時均不爭執，雖其等於警訊時均供稱並沒有以金錢僱用之情，然在交易
      之過程中，當事人對於代價之目的因認知而有異，尤其本件牽涉到先以挖土機
      挖取土石竹木，再以卡車載運土石至萬善爺公廟，再另以卡車載運可供耕種之
      土壤至系爭土地，另再整地等環節，此筆十二萬五千元究係僱用挖土機、卡車
      之費用，或係土壤、整地之費用或綜合之費用等等，均不無可能，亦會因當事
      人之認知理解而有異，是不能以被告等前後供述矛盾，即認為被告畏罪情虛。
（六）另外，被告子○○所載用以覆蓋系爭土地之土壤係乾淨可供耕作之土，業據證
      人張建治前開證述在卷，而依卷附相片所示及本院到場履勘所見，覆蓋於系爭
      土地上之土壤非污泥雜草，是被告子○○非以污泥雜草替被告丁○○改良土質
      可知，被告子○○辯稱係一時口誤，應可認為真實。
（七）又被告固自承以從事挖土機為業，惟其亦稱伊有六部挖土機，是其非必親自從
      事任一工程之施作可知，亦與一般經營運輸或機械操作之事業者另僱請司機實
      地操作，而負責人僅負監督之責之常情相符，而所謂之無償究係指收支平衡未
      賺取分文，或係分文不取？其間是有差異存在的。公訴人以被告子○○施作期
      間之營生問題質疑被告之無償施工一節，並不能認定被告所辯與常情有違不可
      採信。
六、次查：本件被告丁○○對系爭土地為特別改良，依法得自由為之，無須徵得出租
    人之同意，已如前述，是告訴人對系爭土地特別改良之同意權，業為法律所剝奪
    ，故被告等依法所為之改良行為在客觀上固有變更告訴人對動產之支配力，但因
    告訴人對動產之支配力業以前開法律限制之，故與竊盜罪乘人不覺而竊取他人之
    動產之構成要件不符，告訴人之指訴非為可採。
七、綜上，衡以首揭「有合理性懷疑之存在，致使無從形成有罪之確信，根據罪證有
    疑，利於被告」等證據法則。自不能偏信告訴人指訴，遽以被告之辯解有矛盾，
    即推定被告主觀上「有為自己或他人不法所有」之「故意」；職是，本件既不能
    以上開告訴人有瑕疵之指訴、被告與事實不符之自白及供述之矛盾，遽認被告挖
    取系爭土地上土石之行為，即該當於竊盜罪之構成要件，此外，復查無其他積極
    證據，足資證明被告有何犯行，揆諸首揭說明，自應為被告無罪之諭知。
據上論斷，應依刑事訴訟法第三百零一條第一項，判決如主文。
本案經檢察官戊○○到庭執行職務。
中      華      民      國      九十一      年      十      月    八    日
                                         臺灣雲林地方法院刑事第二庭
                                             法  官  潘雅惠
右正本證明與原本無異。
如不服本判決，應於送達後十日內，向本院提出上訴狀。（須附繕本）
                                             書記官  曾玲玲
中      華      民      國      九十一      年      十      月    八    日
